【裁判字號】    91,訴,2806
【裁判日期】    920321
【裁判案由】    返還不當得利等
【裁判全文】
臺灣高雄地方法院民事判決  九十一年度訴字第二八○六號
    原      告    丁○○
                  甲○○
    訴訟代理人    張寧  律師
    複代  理人    李錦臺律師
    被      告    偉盟系統股份有限公司  設台北市○○區○○路十九之十一號十
                              .
    兼法定代理人  乙○○      住台北市○○區○○路十九之十一號十三樓
    右  二  人
    訴訟代理人    丙○○
右當事人間返還不當得利等事件，本院判決如左：
    主    文
原告之訴及假執行之聲請均駁回。
訴訟費用由原告負擔。
    事實及理由
一、原告起訴主張：
  (一)丁○○原任職於被告戊○○所經營驕展股份有限公司（下稱驕展公司），甲○○
    為丁○○之妻，驕展公司於八十九年六月間與被告偉盟系統股份有限公司（下稱
    偉盟公司）對外宣稱二家公司合併，所有驕展公司貝工均改至偉盟高雄公司任職
    ，偉盟公司公司尚未向證期會申報發行新股，即開始推動現金增資入股，戊○○
    （此部分原告業於審理中撤回）、乙○○與偉盟公司以公司股票即將上市上櫃，
    ，前景不可限量，且員工如於三年內離職，將加計法定利息買回等語，令員工誤
    信認股穩賺不賠，吸引員工認股。原告丁○○於八十九年六月二十七日以員工名
    義以每股十元之價格認購二十四萬五千股，並於八十九年七月二十七日匯股款予
    偉盟公司（後增至二十四萬七千股）、原告甲○○以特定人名義認購二十四萬三
    千股，且於八十九年十一月十七日匯股款予偉盟公司，唯偉盟公司至八十九年七
    月十八日始取得增資發行之許可，嗣原告丁○○於九十一年二月離職，經以存證
    信函向被告公司請求依認股時之約定加計利息買回，竟遭拒絕，被告公司已於九
    十一年三月十一曰在未通知股東之情形下，申請停止公開發行。
  (二)原告縱令以員工及特定人之身分認股，依證券交易法第二十二條規定，偉盟公司
    仍須經主管機關核准或申報生效，否則偉盟公司發行新股之行為即因違反禁止規
    定無效，偉盟於募集後向主管機關財政部證券暨期貨管理委員會（下稱證期會）
    申報並取得自八十九年七月十八日申報生效之許可，惟原告認購及認股時間係八
    十九年六月二十七日，且繳款期限係自八十九年六月二十一日起至八十九年七月
    二十日止，均在證期會核准生效前，且偉盟公司確有預收股款情事，故偉盟公司
    在核准前所為募集新股之行為及原告所為之認股行為即因違反上揭證券交易法強
    制規定而無效，至於證期會有無處罰或原告何時繳納股款，均不影響被告推動現
    金增資時已違反強制規定之事實，從而被告公司受領原告為認股所繳納之股款二
    百四十七萬元、二百四十三萬元，其法律上之原因即不存在，原告自得依民法第
    一百七十九條、條、第二十八條之規定請求被告連帶返還不當得利，並依民法第
    一百八十二條之規定，請求加計繳納股款翌日起之利息返還。
  (三)又依被告於八十九年三月十七日所製作之投資說明書上市上櫃計劃，應於八十九
    年六月底前補辦開發行作業，同時檢送三大制度，並依作業時程辦理，以逐步實
    現向股東允諾之上市上櫃計劃，且該投資說明書既係既泛為八十九年增資所做之
    公開說明（八十九年僅此一現增資案），所有潛在之投資人均為該投資說明書所
    欲招攬之對象，且原告認購時該投資說明書早已公開流傳，被告指原告非該投資
    說明書投資對象，係圖卸之詞；偉盟公司嗣竟於九十一年三月十一日向證期會申
    請股票不繼續公開發行，並經證期會許可，換言之，被告根本無意依其原定使偉
    盟公司上市上櫃，足見被告於前揭投資說明，係施用詐術致原告陷於錯誤，而為
    認股之意思表示，並分別交付二百四十七萬元及二百四十三萬元予偉盟公司，原
    告至日前得悉偉盟公司撤回公開發行已經證期會准許，始知受騙，原告依民法第
    九十三條之規定向被告偉盟公司撤銷被詐欺而為之認股意思表示（並以本書狀之
    送達為撤銷之意思表示之到達）外，並依民法第一百八十四條、第二十八條、第
    一百八十五條及第一百七十九條、第一百八十二條規定，請求被告連帶負損害賠
    償責任及返還不當得利。原告就所有之請求依競合請求，利息起算日自匯款日起
    算。又原告請求損害賠償之範圍係原告受詐欺所支出之認股金額。
  (四)原告雖於九十年六月底認購股票，但尚非股東，更非執行業務之股東，原告丁○○所任職務即工程部經理，係偉盟公司相當低階之主管，對決策完全無法參與，
    僅能完全信賴，若非被告公司拒絕買回原告所購服份，原告尚不知偉盟公司已自
    行申請停止公開發行，自無所謂撤銷意思表示之期間經過之問題，況被告亦不並
    不否認原告從未向被告公司查詢，且被告係於九十一年三月始向證期會提出申請
    停止公開發行，在此之前原告無從懷疑被告詐欺之情事。況被告未主動公布申請
    停止公開發行即無異隱瞞。又所謂申請停止公開發行係董事會之職權，惟董事會
    之決定即公司之決定，自應由公司及負責人負責。原告丁○○雖原為驕展公司之
    股東，惟與其受騙無關聯。
  (五)原告主張八十九年三月與六月之增資為同一件事，因被告所提前揭投資說明書已
    預定八十九年六月底補辦公開發行作業，與被告公司向證期會所提發行新股既補
    辦公開發行申報書，在時間上幾乎一致，且資本若僅增至一點六億，根本不必補
    辦公開發行，足證被告早有將資本額提高至二億以上之計畫。被告所提議事手冊
    並未提到上櫃與否，反於九十一年七月二十一曰股東會尚以於八十九年七月二十
    九日經證期會通過股票公開發行等語，並無不上市上櫃之表示，直至九十一年六
    月二十八日股東常會被告被迫解釋，唯仍稱將以上市上櫃為目標，按上櫃時程或
    快或慢尚可容忍，撤回公開發行可認為放棄上市上櫃的明確表示，原告撤銷受詐
    欺之意思應自發現被告撤回公開發行時起算除斥時間，自屬合法。
  (六)被告所提出九十一年十二月二十六日之董事會會議記錄，顯係被告於法院要求後
    補作，不足為被告拒絕原告請求買回前，曾有洽詢之證明，況所謂特定人原不僅
    限於董事，被告僅在董事會徵詢，尚非合宜。
  並聲明：求為判決(一)被告應連帶給付原告丁○○二百四十七萬元及自八十九年七月
  二十八日起至清債日止，依年息百分之五計算之利息。(二)被告應連帶給付原告甲○○二百四十三萬元及自八十九年十一月十七日起至清償日止，依年息百分之五計算
  之利息。(三)原告願供檐保，請准宣告假執行。
二、被告則以：
  (一)被告公司乃補辦公開發行且八十九年增資全由員工及特定人認購（公司法第二六
    八條參照），被告於補辦公開發行申報生效前為非公開發行公司，並非依證券交
    易法公開發行股票，當然非證券交易法之適用對象，因此有無預收股款並不違反
    證券交易法第二十二條之強制規定，被告公司依法辦理增資發行新股且增資至今
    仍為有效，而原告以員工及特定人之身份認購而取得被告公司股票，且被告亦早
    已交付領取股票保管條及領取股票同意函，原告並已領回名下股票，原告並無任
    何損害，被告及偉盟公司亦無得到任何利益，實難認為符合不當得利之構成要件
    。況被告於九十一年八月五日接獲原告接獲其代為洽特定人買回持股之要求，被
    告公司即詢問特定人之購買意願，並於九十一年九月九日以存信函回覆原告，為
    維護原告權益復於九十一年十二月二十六曰董事會議討論，會中再次詢問各董、
    監事是否願意購買原告丁○○之股票，並決議若日後董、監事有購買偉盟公司股
    票之意願時，應以原告丁○○持股為優先考慮對象，且為保障離職員權益，所以
    解除員工須將股票交由公司統一保管三年的約定。
  (二)被告從未向原告保證或聲稱偉盟公司股票即將或一定能上市上櫃，上市上櫃除公
    司本身須符合財政部規定外，亦要通過台灣證券交易所或櫃檯買賣中心審查委員
    會之獨立審查，非被告所能自行決定，原告於八十九年六月一日始至被告公司任
    職，原告所提八十九年三月十七日投資說明書，其時原告尚未任職偉盟公司，無
    法以員工配偶之特定人身參與增資，原告認購時被告公司之股本規劃為二億九千
    萬元與投資說明書股本規劃為一億六千萬元完全不同，可見投資說明書之投資對
    象並非原告，被告未以該投資說明書詐騙原告，況若依被告公司八十九年三月十
    七日投資說明書之上櫃規劃應於九十年六月召開股東會同意上櫃，原告身為股東
    ，至遲應於遲應於九十年七月二十一日被告公司九十年股東常會未通過上櫃即可
    發現被告公司有詐欺行為，其撤銷被詐欺意思表示之除斥期間亦早已經過。且原
    告丁○○時任系統工程部經理，為公司之最高經營管理階層，其本身就是公司決
    策執行者之一，豈有反遭公司詐騙之理，至於補辦公開發行或申報不繼續公開發
    行，依法皆屬董事會職權，被告從未隱瞞公司公開發行狀況，而係原告從未向被
    告公司查詢該項資訊。又停止公開發行，並不代表被告公司未來不會再申請公開
    發行，更不表示被告公司從此不能上市上櫃，頂多只是時程暫緩時程，再被告公
    司成立至今尚未在集中市場或櫃檯買賣市場掛牌，因此並無原告所指之市價，原
    告參與現金增資認股時與現在一樣皆無市價可言，況原告之投資行為自行決定，
    有其親簽之認股書中明確表示「本人已詳閱並了解有關本之次現金增資認股辦法
    及公告」可稽，原告投資之虧損或獲利與否，皆應自行負責與被告無涉。
  (三)原告應就其被詐欺之事實，負舉證之責任，原告所提前揭投資說明書既與原告認
    股行為無因果關係已如前述，且被告於八十九年三月間實際並未增資，當然亦不
    可能依照該說明書所列之時程完成上市上櫃，而證期會來函反可證明增資未被主
    管機關撤銷，合法有效，原告繳納股款成為股東並無任何損失，被告亦未因此得
    到任何利益，根本無不當得利，原告認購股票當時被告公司並未上市上櫃，現在
    狀況相同，原告財產總額並未因此減少，無受損害之可言，即無損害賠償與返還
    不當得利之請求權。且原告認購的是被告公司普通股，並未約定該股票目前或未
    來之價格（或價值）為何，被告既已依約定交付合法發行之股票，自然未對原告
    構成不當得利，被告亦未違反民法一八四條第一項規定。只要被告公司依法發行
    增資新股，並將與認購書中約定股數相符的合法發行的偉盟公司普通股股票交付
    予原告，原告即未違反違約，對原告即無不當得利或侵權情事，至於被告公司目
    前是虧損或獲利則根本與原告起訴範圍無關，被告乙○○經營公司只要無違法失
    職之處，即便是公司經營虧損，亦無法律責任可言。
  (四)被告乙○○真有詐欺之故意，增資時早就以溢價發行，怎可能以每股壹拾元的票
    面價格讓原告認股，在八十九年增資完成後早就應捲款潛逃，也不會高薪聘請原
    告至被告公司任職，又被告乙○○在偉盟公司之持股為自然人股東中最多者，若
    被告公司順利上市上櫃，其所獲得之利益將遠超過原告，因此被告根本沒有理由
    要以不上市上櫃的做法來詐欺原告，原告乃意欲規避其自由意志下所為投資決策
    所導致之損失，但原告投資行為應自行負責，而且其現仍持存偉盟公司股票，亦
    看不出任何損失可言。被告乙○○從未任職驕展公司，從未與原告丁○○成為驕
    展公司同事。
  (五)被告公司八十九年三月十七日之投資說明書，係為引進外部創投、公司法人參與
    增資而編，僅規劃增資至一億六千萬元，且說明書內容絕大部份是在介紹公司狀
    況、包括簡介、公司組織、公司營運概況及產業分析等，對象非原告。且被告從
    未表示穩賺不賠之意，且被告公司確實於八十八年九月間與統一綜合證券股份有
    限公司（下稱統一證券公司）簽訂偉盟系統股份有限公司上櫃輔導契約，就當時
    情況而言皆為事實，被告公司上櫃規割時程皆由統一證券公司排定，被告乃直接
    引用絕無以不實資料陷人於錯誤之意圖與行為，縱涉及詐欺，一方面詐欺之對象
    並非被告，另一方面該上櫃計劃乃統一證券公司所規劃，依民法第九十二條規定
    ，被告並不知有所錯誤或不實，原告亦不得撤銷。
  (六)可知被告公司從未與原告有任何需於何時上櫃之約定，且能否按時程上櫃關乎經
    濟景氣及公司獲利能力是否符合規定，八十九年間被告公司增資時景氣尚佳，被
    告無法預知時預知九十年後產生經濟景氣衰退，網路業泡沬化之狀況，以規模較
    大上市公司而言，去年調降財務預測者即達一二六家之多，約占所有上市公司四
    成，景氣不佳可見一斑，故不能以被告公司目前尚未上櫃為理由，而認為八十九
    年當時被告公司欺騙被告參與現金增資入股，且原告丁○○離職前為被告公司系
    統工程部經理，熟知被告公司狀況，並親簽「本人已詳閱並了解有關本之次現金
    增資認股辦法及公告」，可見根本無受騙之可能。
  (七)被告公司在統一證券公司規劃的上櫃時程中之所以增資至一億六千萬還補辦公開
    發行即是為了符合上櫃之法令，並非早有將資本額提高至二億以上的計劃，一億
    六千萬元與二億元之間差額四千萬元並非小數目，若無資金來源再會規劃也無法
    增資成功，而且觀之被告公司歷屆董事會及股東會皆未有二次增資之計劃，被告
    根本沒有理由做如此浪費時間與金錢又沒有十足把握之事，可見被告八十九年三
    月份不成功之增資與七月份成功之增資為二回事。另依八十九年間證交法及證期
    會解釋函令的規定，凡是公司成立時資本額超過二億元者，成立時就必須辦理公
    開發行，而成立時資本額不足二億元者，無論是因為嗣後增資超過二億元，或者
    是因為要上市、上櫃而辦理公開發行，所辦理的公開發行皆統稱為補辦公開發行
    。
    並聲明：求為判決(一)原告之訴及假執行之聲明均駁回。(二)如受不利判決時，請准
    提供現金或等值之有價證券為擔保免為假執行。
三、原告主張：原告丁○○於八十九年六月二十七日用員工名義，以每股十元之價格
    認購被告偉盟公司股票二十四萬七千股，已於八十九年七月二十七日匯交股款、
    原告甲○○以特定人名義認購二十四萬三千股，於八十九年十一月十七日匯交股
    款，被告偉盟公司於八十九年七月十八日取得增資發行之許可，原告丁○○於九
    十一年二月離職，要求被告偉盟公司加計利息買回股票遭拒絕等事實，已據提出
    投資說明書節本、現金增資員工認股書、現金增資特定人認股書、高雄郵局第五
    十五支局第五七三號存證信函、台北郵局第一六七支局存證信函各一份及匯款單
    影本二份為證，且為被告所不爭執，堪信為真實。本件兩造爭執要點為：(一)被告
    偉盟公司八十九年七月十八日申報現金增資是否須向主管機關證期會申報生效後
    始得為之？有無違反證券交易法第二十二條第一項之規定？該現金增資行為是否
    因預收股款或違反強制規定而無效？(二)原告認股時是否受有詐欺？被告事後所為
    不繼續公開發行之行為，是否為詐欺？本院判斷意見如下：
  (一)按有價證券（含公司股票）之募集與發行，除政府債券或經財政部核定之其他有
    價證券外，非經主管機關核准或向主管機關申報生效後，不得為之，其處理準則
    ，由主管機關定之。已依本法發行股票之公司，於依公司法之規定，發行新股而
    可不公開發行者，仍應依前項之規定辦理。證券交易法第二十二條第一項及九十
    一年二月六日修正前同法條第二項定有明文，由前述第二項反面解釋，如係依公
    司法規定可不公開發行股票，且未依證券交易法發行股票之公司，其發行新股時
    即無前揭證券交易法規定須經主管機關核准或向主管機關申報生效後始得發行之
    限制。又按公司發行新股時，除由原股東及員、工全部認足或由特定人協議認購
    而不公開發行者外，應申請證券管理機關核准，公開發行；公司資本額達中央主
    管機關所定一定數額以上者，除經目的事業中央主管機關專案核定者外，其股票
    應公開發行，公司法第二百六十八條第一項及九十年十一月十二日修正前第一百
    五十六條第四項前段定有明文，而依經濟部七十年二月十四日商字第０五三二五
    號函規定，股份有限公司實收資本額達二億元以上者，股票始須公開發行，有財
    政部證券暨期貨管理委員會九十一年十一月二十二日台財證一字第０九一０一六
    二六六七號函在卷可稽，從而依修正前相關規定股份有限公司實收資本額如未達
    二億元，而之前又未依證券交易法發行股票者，其股票發行可選擇由原股東、員
    工全部認足或由其他特定人協議認購，非必依前揭證券交易法規定須經主管機關
    核准或向主管機關申報生效後始得發行。被告偉盟公司雖為股份有限公司，惟於
    八十九年六月三十日前申請股票公開發行時，資本總額僅八千萬元，有證期會八
    十九年七月十九日台財證(一)第六０二四四號函在卷可參，是被告偉盟公司當時
    尚非公開發行股票之公司，亦有證期會九十一年十一月二十二日台財證字第０九
    一０一六二六六七號函在卷可憑，足見被告偉盟公司八十九年六月三十日前申請
    股票公開發行時，其資本額未達二億元、亦尚未依證券交易法規定發行股票，則
    依上所述，被告偉盟公司向原告等募股時，即無證券交易法第二十二條第一項之
    適用，並非無效，其所為募股行為非屬侵權行為，應可認定。
  (二)被告公司於八十九年六月三十日向證期會申報之現金增資，並經證期會於八十九
    年七月十九日以台財證字(一)第六０二四四號函准予申報生效，有前揭函文在卷
    可稽，而該次增資被告公司雖確有預收股款之情形，惟因其行為時尚非股票公開
    發行公司，證期會仍同意其申報生效，亦有證期會九十一年十一月二十二日台財
    證一字第０九一０一六二六六七函在卷足憑，足認被告公司所為預收股款之行為
    尚不能認為係屬違反強制規定因而無效。
  (三)又民法上所謂詐欺，係欲相對人陷於錯誤，故意示以不實之事，令其因錯誤而為
    意思之表示；又按被詐欺而為意思表示者，依民法第九十二條第一項之規定，表
    意人固得撤銷其意思表示，惟主張被詐欺而為表示之當事人，應就此項事實負舉
    證之責任（最高法院著有五十六年台上字第三三八０號判例、四十四年台上字第
    七五號判例意旨可資參照）。本件原告另主張被告偉盟公司招募認股前即有上市
    上櫃計畫，預定於八十九年六月底前補辦公開發行作業，依作業時程辦理上市上
    櫃，後於九十一年三月十一曰申請停止公開發行之事實，雖據提出被告偉盟公司
    投資說明書節本、證期會（九一）台財證(一)字第一一三五四六號函為憑，並為被
    告所不爭執，惟依原告所提投資說明書記載以觀，僅係被告公司已於八十八年九
    月與統一綜合證券簽訂股票上櫃輔導契約，經由統一證券之協助與規劃，所為對
    公司上櫃計劃之時間及作業程序表，應認僅係被告公司經由證券商之輔導規劃之
    計劃流程，已難認被告嗣後未能依該投資說明書所定時間申請上市上櫃，即屬施
    用詐術之行為；又本院依職權函查之前開證期會九十一年十一月二十二日台財證
    一字第０九一０一六二六六七函亦載明「偉盟公司後於九十一年三月經該公司董
    事會決議通過，向本會申請其股票不繼續公開發行。按公司法業於九十年十一月
    十二日修正公布，依修正後公司法第一百五十六條第四項規定，關於公司辦理發
    行已非強制式規定而得改採自願方式，已公開發行之公司如考量無公開發行之實
    益而不願維持公開發行時，得檢具經適法性決議（如董事會決議或股東會決議）
    之證明文件，向本會申請其股票不繼續公開發行。」，而原告二人認股時間均係
    在八十九年六月二十七日，有原告自行提出之八十九年現金增資員工認股書可佐
    ，而依前述證期會函文所述，被告偉盟公司申請股票不繼續公開發行之時間，則
    在九十一年三月間，且經該公司董事會決議通過，其間相距已逾一年八個月，衡
    情，尚難認被告偉盟公司於八十九年六月二十七日之時，已有不繼續公開發行之
    蓄意或明知無法繼續公開發行之故意，而仍施用詐術致原告二人陷於錯誤因而參
    與員工及特定人參與認股之行為，而被告偉盟公司雖事後經董事會決議不繼續公
    開發行股票，惟亦係基於當時已修正後之公司法第一百五十六條第四項規定，經
    董事會決議而申請其股票不繼續公開發行，亦難認被告公司於募股時，即有欲陷
    原告於錯誤而以不實事項告知之情形存在，而原告復未能舉證或提出其他證據以
    證實被告等有何詐欺之事實，依前揭最高法院判例意旨，自難認被告等有何詐欺
    情事，則原告主張撤銷被詐欺而為之認股意思表示，依法即無可採。至員工認股
    書上雖記載三年內不得轉讓，期間離職者由公司洽特定人加計法定利息買回，惟
    應係因規定三年內不得轉讓股票，故如離職者由公司洽特定人買回，惟若無人願
    買回時，或縱被告未洽特定人買回，亦不得以前開記載即認被告所為增資認股行
    為屬詐欺行為。
四、綜上所述，本件被告偉盟公司募股及被告等認股之行為非無效力，又被告等募股
    時無何詐欺之行為，原告等無撤銷意思表示之可言，從而原告等依不當得利、侵
    權行為之法律關係，請求被告返還股款及加計約定利息，均屬於法無據，應予駁
    回。
五、本件因事證已明，兩造其餘主張及攻擊防禦方法，經核均與判決結果無涉，爰不
    一一贅述。
六、原告既受敗訴判決，其假執行之聲請亦無理由，應併予駁回。
據上論結：本件原告之訴為無理由，依民事訴訟法第七十八條，判決如主文。
中      華      民      國    九十二    年      三      月    二十一    日
                              臺灣高雄地方法院民事第五庭
~B法      官  林玉心
右為正本係照原本作成。
如不服本判決，應於送達後廿日內，向本院提出上訴狀並表明上訴理由，如於本判決
宣示後送達前提起上訴者，應於判決送達後十日內補提上訴理由書（須附繕本）。
中      華      民      國    九十二    年      三      月    二十一    日
~B法院書記官  陳家宏


司法院資訊處製作；財團法人民間司法改革基金會備份。
